臺灣高等法院刑事判決　　　　　　　 100年度上訴字第1252號
上　訴　人
即　被　告　劉郭龍
指定辯護人　林嫦芬律師
上列上訴人因違反毒品危害防制條例案件，不服臺灣板橋地方法
院99年度訴字第1715號，中華民國100年3 月24日第一審判決（
起訴案號：臺灣板橋地方法院檢察署99年度偵字第8654號），提
起上訴，本院判決如下：
    主  文
原判決撤銷。
劉郭龍犯如附表二所示之罪，各處如附表二所示之刑。應執行有
期徒刑拾捌年；未扣案之行動電話壹具（內含00000000
00號門號ＳＩＭ卡壹張）沒收，如全部或一部不能沒收時，追
徵其價額；未扣案之現金新臺幣貳萬陸仟伍佰元沒收，如全部或
一部不能沒收時，以其財產抵償之。
    事  實
一、劉郭龍曾於民國95年間，因施用毒品案件，經國防部南部地
    方軍事法院以95年度聲勒字第44號裁定送勒戒處所觀察、勒
    戒後，認無繼續施用毒品之傾向，於95年10月9 日觀察、勒
    戒執行完畢釋放，並由國防部南部軍事法院檢察署以95年度
    毒偵字第7395號為不起訴處分確定；復於96年間，因施用毒
    品案件，經同院以96年度訴字第28號判處有期徒刑6 月，於
    96年6 月8 日確定，再經同院以96年度聲減字第172 號裁定
    減為有期徒刑3 月，於96年7 月26日易科罰金執行完畢（於
    本案構成累犯）。
二、詎劉郭龍仍不知悔改，明知海洛因及甲基安非他命分屬毒品
    危害防制條例第2 條第2 項第1 款、第2 款所明定列管之第
    一級毒品及第二級毒品，不得販賣、持有，竟意圖營利，基
    於販賣第一級毒品海洛因、第二級毒品甲基安非他命以牟利
    之犯意，使用0000000000號行動電話門號接聽如附表一所示
    之胡艷玲、李建忠、王韋逸、崔海之來電，作為聯絡毒品
    交易之工具，先後於如附表一所示之時間、地點，販賣如附
    表一所示之海洛因、甲基安非他命與如附表一所示之胡艷玲
    、李建忠、王韋逸、崔海，總計11次（各次交易之詳細經
    過、販賣所得財物及既、未遂情形均如附表一所示），販賣
    毒品所得財物共計新臺幣（下同）2 萬6500元。嗣經警對於
    上開門號實施通訊監察後，始循線查悉上情。
三、案經臺北縣政府警察局（已於99年12月25日改制為新北市政
    府警察局，以下同）新莊分局移送臺灣板橋地方法院檢察署
    檢察官偵查起訴。
    理  由
壹、證據能力：
一、按被告以外之人於審判外之言詞或書面陳述，除法律有規定
    者外，不得作為證據。刑事訴訟法第159 條第1 項定有明文
    。惟因檢察官代表國家偵查犯罪、實施公訴，必須對於被告
    之犯罪事實負舉證之責，依法其有訊問被告、證人及鑑定人
    之權，證人、鑑定人且須具結，而實務運作時，偵查中檢察
    官向被告以外之人所取得之陳述，原則上均能遵守法律規定
    ，不致違法取供，其可信性極高，為兼顧理論與實務，乃於
    修正刑事訴訟法時，增列第159 條之1 第2 項規定：「被告
    以外之人於偵查中向檢察官所為之陳述，除顯有不可信之情
    況者外，得為證據。」經查，證人王韋逸、胡艷玲、張芝崑
    、李建忠、崔海於偵查中所為之證述（見99年度偵字第86
    54號偵查卷第93至95頁、第123 至125 頁、第129 至130 頁
    、第154 至156 頁、第164 至166 頁、第172 至173 頁），
    均係被告以外之人於審判外之言詞陳述，惟從證人5 人陳述
    時之客觀情狀觀之，渠等於偵查中受訊問時均已具結擔保其
    證言之真實性並均證述明確，且證述內容均與本件犯罪事實
    有相當之關聯性，又查無證據足認證人5 人有受違法訊問等
    顯不可信或其他不適當之情況發生，當事人及辯護人復未爭
    執證人5 人於偵查中所為言詞陳述之證據能力，揆諸同法第
    159 條之1 第2 項規定，證人5 人於偵查中所為之言詞陳述
    ，自均有證據能力。
二、次按，被告以外之人於審判外之陳述，雖不符前4 條（即第
    159 條之1 至第159 條之4 ）之規定，而經當事人於審判程
    序同意作為證據，法院審酌該言詞陳述或書面陳述作成時之
    情況，認為適當者，亦得為證據。當事人、代理人或辯護人
    於法院調查證據時，知有第159 條第1 項不得為證據之情形
    ，而未於言詞辯論終結前聲明異議者，視為有前項之同意。
    刑事訴訟法第159 條第1 項、第159 條之5 分別定有明文。
    此係因傳聞法則的重要理論依據，在於傳聞證據未經當事人
    之反對詰問予以核實，乃予排斥。惟若當事人已放棄對原供
    述人之反對詰問權，於審判程序表明同意該等傳聞證據可作
    為證據，基於證據資料愈豐富，愈有助於真實發見之理念，
    此時，法院自可承認該傳聞證據之證據能力。經查，證人胡
    艷玲、張芝崑、崔海、李建忠、王韋逸於警詢時所為之陳
    述（見99年度偵字第8654號偵查卷第9 至23頁），均係被告
    以外之人於審判外之言詞陳述，核其性質屬傳聞證據，惟當
    事人及辯護人於本院準備程序及審判期日對於證據能力均未
    予爭執，且迄至言詞辯論終結前亦未再聲明異議，本院審酌
    上開陳述作成時之一切情況，並無違法、不當或不宜作為證
    據之情事，且對於認定本件犯罪事實之存否有其必要性及關
    聯性，依刑事訴訟法第159 條之5 之規定，證人5 人於警詢
    時所為之言詞陳述，自亦均有證據能力。
三、復按，通訊監察錄音之譯文，僅屬依據監聽錄音結果予以翻
    譯之文字，固具文書證據之外觀，但實際上仍應認監聽所得
    之錄音帶或光碟，始屬調查犯罪所得之證物，此乃刑事訴訟
    法第165 條之1 第2 項所稱之證物，如其蒐證程序合法，並
    經合法調查，自具證據能力，故檢察官如提出通訊監察錄音
    之譯文為其證據方法，實乃以其監聽所得之錄音帶或光碟，
    為調查犯罪所得之證物，法院本應依刑事訴訟法第165 條之
    1 所列之方法調查，以判斷該錄音帶或光碟是否與通訊監察
    錄音之譯文相符，而監聽錄音製作之譯文，雖通常為偵查犯
    罪機關單方面製作，然若被告或訴訟關係人對其真實性並無
    爭執，經法院於審判期日提示譯文供當事人辨認、表示意見
    並為辯論者，程序自屬適法（最高法院97年度台上第5940號
    、95年度台上字第295 號、94年度台上字第4665號判決意旨
    參照）。經查，執行機關即移送機關臺北縣政府警察局新莊
    分局針對0000000000號行動電話門號進行通訊監察，係依原
    審法院於99年1 月13日所核發之99年聲監字第48號通訊監察
    書為之，通訊監察期間自99年1 月13日起至99年2 月11日止
    ，有上開通訊監察書1 份在卷可稽（見99年度偵字第8654號
    偵查卷第3 至4 頁），合乎通訊保障及監察法所規範之法定
    要件，取證程序亦未見違法情事，又警方依前述通訊監察錄
    音製作之通訊監察譯文譯文（見99年度偵字第8654號偵查卷
    第29至38頁），經本院於審判期日提示後，當事人及辯護人
    對於譯文之真實性並無爭執，是各該通訊監察譯文自均有證
    據能力。
貳、實體方面：
一、認定犯罪事實所憑之證據及理由：
  (一)上揭犯罪事實，業據被告劉郭龍在原審及本院審理時均自白
    不諱，並經證人王韋逸、胡艷玲、李建忠、崔海、張芝崑
    在警詢時證述綦詳，復於偵查中結證明確，證述情節始終一
    致，且與被告自白內容互核相符，並有0000000000號行動電
    話門號之通訊監察譯文、原審99年聲監字第48號通訊監察書
    各1 份在卷可稽。再觀諸上開通訊監察譯文之記載，無非均
    係被告與證人王韋逸、胡艷玲、李建忠、崔海談論販賣毒
    品之事宜，足資佐證證人王韋逸、胡艷玲、李建忠、崔海
    所述歷次向被告購買毒品之情節均非無稽，確堪採信。
  (二)又被告所供出之毒品來源－王岱芷被警方所查獲之毒品中第
    二級毒品部分，經檢驗結果是屬於甲基安非他命，此有內政
    部警政署刑事警察局鑑定書在卷足憑（見99年度偵字第
    16666 號偵查卷第177 頁），因被告所販賣之毒品是來自於
    王岱芷的供應，業經被告供述在卷（詳下述），故本院爰認
    定被告販賣予他人之第二級毒品是甲基安非他命，而非安非
    他命，附此敘明。
  (三)按毒品危害防制條例所規定之販賣毒品罪，雖未明示以「營
    利之意圖」為其犯罪構成要件，然依文義解釋上，當然已寓
    含有買賤賣貴而從中取利之意思存在。且從商業交易原理與
    一般社會觀念而言，販賣行為在通常情形下，仍係以牟取利
    益為其活動之主要誘因與目的。因之，以行為人在主觀上具
    有營利之意圖作為販賣毒品罪之成立要件，自難謂與「販賣
    」之文義解釋有違，最高法院著有89年度臺上字第299 號判
    例可稽。再按我國法令對販賣毒品者臨以嚴刑，惟毒品仍無
    法禁絕，其原因實乃販賣毒品存有巨額之利潤可圖，故販賣
    毒品者，如非為巨額利潤，必不冒此重刑之險，是以有償販
    賣毒品者，除非另有反證證明其出於非圖利之意思而為，概
    皆可認其係出於營利之意而為（詳最高法院93年度臺上字第
    1651號、87年度臺上字第3164號等判決意旨參照）。且販賣
    毒品係違法行為，非可公然為之，且有其獨特之販售通路及
    管道，復按毒品海洛因、甲基安非他命等毒品，本無一定之
    公定價格，是其各次買賣之價格，當亦各有差異，或隨供需
    雙方之資力、關係之深淺、需求之數量、貨源之充裕與否、
    販賣者對於資金之需求程度，以及政府查緝之態度，進而為
    各種不同之風險評估，而為機動性之調整，是其價格標準，
    自非一成不變，且販賣者從各種「價差」或「量差」或「純
    度」謀取利潤方式，亦有差異，然其所圖利益之非法販賣行
    為目的，則屬相同，並無二致。再依一般民眾之普遍認知，
    毒品價格非低、取得不易，且毒品交易向為政府查禁森嚴，
    重罰不寬貸，衡諸常情，倘非有利可圖，殊無必要甘冒持有
    毒品遭查獲、重罰之極大風險，無端親送至交易處所，或於
    自身住處附近交易毒品之理。經查，被告為智識正常之成年
    人，對於海洛因及甲基安非他命價格昂貴，取得不易，毒品
    交易為政府檢警機關嚴予取締之犯罪，法律並就此懸有重典
    處罰，當知之甚稔，而被告與證人王韋逸、胡艷玲、李建忠
    、崔海峰均僅屬一般交往，倘無從中賺取差價或投機貪圖小
    利，豈有甘冒重典，依購入價格轉售之理？而被告亦在原審
    審理時自承：伊每賣1 次海洛因或甲基安非他命所賺的錢，
    差不多就是賣3000元可以賺500 元左右等語（見原審卷第
    227 頁背面），足見被告於如附表一所示之時、地販賣海洛
    因、甲基安非他命時，主觀上均具有營利之意圖，灼然至明
    。
  (四)綜上所述，被告任意性之自白與事實相符，堪予採信。本案
    事證明確，被告販賣毒品犯行均堪認定，應依法論科。
二、論罪理由：
  (一)所犯法條及罪數：
  1.核被告如附表一編號1 、7 、8 、9 、10、11所示之行為，
    均係犯毒品危害防制條例第4 條第1 項之販賣第一級毒品罪
    ；如附表一編號2 、3 、4 所示之行為，均係犯同條例第4
    條第2 項之販賣第二級毒品罪；如附表一編號5 所示之行為
    ，係犯同條例第4 條第1 項之販賣第一級毒品罪及同條第2
    項之販賣第二級毒品罪；如附表一編號6 所示之行為，係犯
    同條例第4 條第6 項、第2 項之販賣第二級毒品未遂罪。
  2.被告販賣海洛因、甲基安非他命前，持有海洛因、甲基安非
    他命之低度行為，均為販賣之高度行為所吸收，均不另論罪
    。被告於如附表一編號5所示之時、地，以1行為販賣海洛因
    及甲基安非他命與證人崔海峰而同時觸犯毒品危害防制條例
    第4條第1項之販賣第一級毒品及同條第2項之販賣第二級毒
    品罪，為想像競合犯，應依刑法第55條規定，從一重之販賣
    第一級毒品罪處斷。被告所犯上開11罪間，犯意各別，行為
    分殊，應予分論併罰。
  (二)刑之加減：
  1.被告有上述事實欄所載之科刑及執行紀錄，此觀卷附本院被
    告前案紀錄表1 份即明，其於受有期徒刑之執行完畢後，5
    年以內故意再犯本件有期徒刑以上之11罪，俱為累犯，均應
    依刑法第47條第1 項規定加重其刑（法定本刑為死刑、無期
    徒刑依法不得加重之部分除外）。
  2.被告已著手於如附表一編號6 所示犯罪行為之實行而不遂，
    為未遂犯，衡諸其犯罪情節，尚與既遂犯有間，爰依刑法第
    25條第2 項規定，按既遂犯之刑減輕之，並依法先加後減之
    （法定本刑為死刑、無期徒刑依法不得加重之部分除外）。
  3.另按，犯毒品危害防制條例第4 條之罪，供出毒品來源，因
    而查獲其他正犯或共犯者，減輕或免除其刑，同條例第17條
    第1 項定有明文。經查，本件被告於警詢時供出其海洛因及
    甲基安非他命之來源為綽號「姐仔」之人，「姐仔」之行動
    電話號碼為0000000000號、0000000000號、0000000000號，
    並將「姐仔」之年齡、體型及交易毒品之地點等供警員調查
    等情，此觀99年3 月1 日警詢筆錄即明（見99年度偵字第86
    54號偵查卷第5 至6 頁）；且證人即承辦警員李志聰亦在原
    審審理時結證稱：「（問：有查獲本案被告毒品來源嗎？）
    根據筆錄裡面我們後來有查到他的上游毒販，被告本身人受
    刑當中，我們本來有先對被告做通訊監察，後來在我們通訊
    監察期間，被告有被三重分局查獲持有、施用毒品，後來我
    們查獲以後，根據被告的供詞，就查獲到上游的毒販王岱芷
    。」、「（問：對被告通訊監察的時候，沒有發覺被告的上
    游是誰嗎？）當時有聽到綽號而已，綽號是『姐仔』，對方
    的電話號碼我知道，因為那個電話是用他人的名義去申辦的
    ，我們後來有去查。」、「（問：後來你們有查獲到王岱芷
    嗎？）有。」、「（問：你們有移送王岱芷什麼案件嗎？）
    販賣毒品。」、「（問：王岱芷販賣毒品給誰？）有6 個人
    ，當中有包含被告；（問：王岱芷有承認有販賣毒品給被告
    嗎？）有。」、「（問：如果劉郭龍沒有講『姐仔』是誰之
    前，你們有辦法查到王岱芷嗎？）沒有辦法，因為我們後來
    經過調閱全省有關綽號「姐仔」的相片，然後讓被告指認，
    我們再循線查獲王岱芷的，我們是3 月份借提被告出來，讓
    他指認相片的，我們再讓被告指認之前，我們有先過濾一下
    相片。」、「（問：譯文裡面有講到什麼，你們怎麼會認為
    『姐仔』是被告的上游？）我們監聽的時候，被告有跟『姐
    仔』聯絡，被告有去林口購買毒品，我們監聽電話當中，有
    聽到對方跟被告販賣毒品的女性，這個女性就是綽號『姐仔
    』。」、「（問：你們查獲王岱芷這個案子承認賣給劉郭龍
    ，是哪幾種毒品？）販賣安非他命、海洛因。」等語（見原
    審卷第156 至157 頁背面），並有臺北縣政府警察局新莊分
    局99年6 月3 日北縣警新刑字第0990029517號刑事案件移送
    書1 份附卷可參（見原審卷第103 至106 頁），上開刑事案
    件移送書亦明確記載「犯罪嫌疑人王岱芷......基於販賣毒
    品之犯意，連續販售予證人劉郭龍等人牟取不法利益」等語
    （見原審卷第103 頁反面），足見王岱芷確係被告之毒品來
    源。從而，被告就其所犯販賣第一、二級毒品之犯行，供出
    毒品來源，與警員因而破獲王岱芷等其他正犯間，具有先後
    且相當的因果關係，而符合毒品危害防制條例第17條第1 項
    規定，惟綜觀其犯罪情節、犯罪所生之危害及其指述之來源
    所能防止杜絕毒品氾濫之程度等情狀，本院認尚不足以免除
    其刑，是依毒品危害防制條例第17條第1 項規定，就本案之
    11罪均減輕其刑，並就附表一編號6 部分遞減之。
  4.再按，犯毒品危害防制條例第4 條至第8 條之罪於偵查及審
    判中均自白者，減輕其刑，同條例第17條第2 項定有明文。
    考其立法意旨，無非係為使刑事案件儘速確定，鼓勵被告認
    罪，並節省司法資源，苟行為人於偵查及審判中均對自己之
    犯罪事實全部或主要部分為肯定供述之意，即符自白減輕其
    刑要件。而該條項所謂「於偵查及審判中均自白」者，係指
    行為人於偵查中歷次之陳述，曾經自白，且於各審級審判中
    歷次之陳述，曾經自白而言。舉凡刑事法律之解釋，不論為
    實體法或程序法，其最重要之原則迨為對行為人有利之原則
    。該條之規定，既為於偵查中及審判中均自白，而非於偵查
    及審判中之每次陳述均自白，則行為人在偵查及審判中之歷
    次陳述，各有1 次以上之自白，即已完全合致第17條第2 項
    規定之要件，不須歷次陳述均全部自白方有適用（本院暨所
    屬法院99年法律座談會刑事類提案第25號審查意見及研討結
    果參照）。又該條項所謂「偵查中之自白」既未明定限縮專
    指檢察官偵查中為限，而依現行刑事訴訟體制，刑事訴訟程
    序中之「偵查」，乃偵查機關就人犯之發現、確保、犯罪事
    實之調查，證據之發現、蒐集及保全為內容，以決定有無犯
    罪嫌疑，應否提起公訴之偵查機關活動。偵查機關有主體偵
    查機關與輔助偵查機關之分，檢察官乃偵查主體，司法警察
    官或司法警察則係偵查之輔助機關，此觀刑事訴訟法第228
    條第1 項、第321 條之1 規定，均以檢察官為主體，而第
    229 條至第231 條之司法警察官或司法警察，則分別規定為
    「協助檢察官」、「應受檢察官之指揮」、「應受檢察官之
    命令」，即足明瞭。是上開「偵查中自白」之範圍，適用上
    應兼指司法警察官或司法警察實施之輔助偵查程序在內。司
    法警察官或司法警察就具體案件開始進行調查，並對犯罪嫌
    疑人製作調查筆錄時，為犯罪嫌疑人之被告如就犯罪嫌疑事
    實予以自白，應認其警詢自白，屬於偵查中自白之一環，而
    合於「偵查中自白」之要件。至被告於警詢中自白後，雖於
    檢察官訊問時否認其犯罪，此仍屬被告在刑事訴訟上防禦權
    之合法行使，不能憑此否定其於警詢時所為之自白，而排除
    上開條例第17條第2 項規定之適用（最高法院99年度台上字
    第2423號判決意旨參照）。從而，被告就如附表一編號1 、
    2 、3 、4 、5 、7 、8 、9 、11所示之犯行，已於警詢時
    及原審、本院審理時均坦認不諱（見99年度偵字第8654號偵
    查卷第6 至8 頁，原審卷第227 頁、本院卷第53頁背面），
    自屬「偵查及審判中均自白」之情形，均應依毒品危害防制
    條例第17條第2 項規定遞減輕其刑。
  5.另按「毒品危害防制條例於民國九十八年五月二十日修正公
    布，其中第十七條增列第二項規定：『犯第四條至第八條之
    罪於偵查及審判中均自白者，減輕其刑。』其立法目的為使
    犯該條例第四條至第八條案件之刑事訴訟程序儘早確定，並
    鼓勵被告自白認罪，以開啟其自新之路，爰對犯上開罪名之
    被告，於偵查及審判中均自白時，採行寬厚之刑事政策。亦
    即，立法者基於鼓勵被告自白認罪以啟自新，並促使案件儘
    早確定之刑事政策考量，就實體事項規定符合特定條件者，
    予以減輕其刑。又刑事被告之基本訴訟權利，包含其在訴訟
    上應享有充分之防禦權，被告完全知悉其被訴事實及相關法
    律適用之前提事實，則為其充分行使防禦權之先決條件。故
    刑事訴訟法第九十五條第一款前段規定『訊問被告應先告知
    犯罪嫌疑及所犯所有罪名。』此一訊問被告前，應先踐行之
    法定義務，屬刑事訴訟之正當程序，於偵查程序同有適用。
    如檢察官於偵查中訊問被告時，未予告知其犯罪嫌疑及所犯
    所有罪名，且亦未就被告所為特定犯行進行訊問，進而影響
    被告充分行使其防禦權或本應享有刑事法規所賦予之減刑寬
    典時，法院即應本於該刑事法規所賦予減刑寬典之立法意旨
    及目的，妥慎考量被告於偵查中就符合該刑事法規所賦予減
    刑寬典之前提要件，有無實現之機會，如未予賦予被告此一
    實行前提要件之機會，因而影響被告防禦權之行使及刑事法
    規賦予減刑之寬典時，即應為有利於被告之認定。稽之上訴
    人於偵查中之九十八年十月五日、十月六日、十二月十四日
    之調查、訊問筆錄，警方、檢察官或依檢察官聲請而為羈押
    訊問之法官，僅告知上訴人所犯罪名為毒品危害防制條例等
    語，未曾就上訴人是否轉讓第一級毒品予賴曉君部分訊問上
    訴人，嗣檢察官即於上訴人不知之情況下，依賴曉君於偵查
    中之陳述，起訴上訴人涉犯轉讓第一級毒品罪嫌。原判決因
    而認『本案於偵查中並未詢問被告（指上訴人，下同）是否
    有轉讓第一級毒品予賴曉君之犯行，被告亦未自動供出有轉
    讓毒品予賴曉君，雖被告於原審（指第一審）曾自白其轉讓
    毒品予賴曉君，惟本案被告既未曾於偵查中自白轉讓第一級
    毒品予賴曉君，辯護人亦認檢察官及警方均未詢及被告有關
    轉讓毒品之犯罪事實，就本案轉讓毒品部分，依法即無毒品
    危害防制條例第十七條第二項適用之餘地……。』等語（見
    原判決理由四、(八)）。然揆諸前揭說明，果上訴人於偵查中
    ，就有無轉讓第一級毒品予賴曉君部分，未有辯明或獲有毒
    品危害防制條例第十七條第二項所定自白減刑寬典之機會，
    能否將此訴訟上之不利益歸於上訴人，而謂其並無毒品危害
    防制條例第十七條第二項之適用，自有研酌之餘地。」（最
    高法院100 年度台上字第2604號刑事判決意旨參照）。查被
    告於99年3 月1 日接受警方之調查，就警方依通訊監察譯文
    顯示所訊問之犯罪事實均自白、坦承不諱，惟警方未曾就附
    表一編號6 及編號10之犯罪事實訊問被告（見99年度偵字第
    8654號偵查卷第5 至8 頁），是被告未就此部分有任何陳述
    ，關於附表一編號6 及編號10之犯罪事實，通訊監察譯文已
    顯示有此兩次之交易，且警方早於99年2 月25日即訊問證人
    李建忠及胡艷玲，警方漏未訊問被告此部分之犯罪事實，以
    致被告未有辨明或獲有毒品危害防制條例第17條第2 項所定
    自白減刑寬典之機會，自不得將此訴訟上之不利益歸於被告
    。從而，揆諸上開最高法院100 年度台上字第2604號刑事判
    決意旨，被告就附表一編號6 及編號10部分之犯行，仍得依
    毒品危害防制條例第17條第2 項之規定減輕其刑，並均依法
    遞減之。
三、原判決撤銷改判之理由：
    原審調查後，認被告販賣第一級、第二級毒品部分犯行事證
    明確而予以論罪科刑，固非無見。惟查：
  (一)按「販賣毒品罪，須以所販賣者確屬毒品為成立要件之一，
    是否確屬毒品及其種類，應依證據證明之，並於理由內說明
    所憑之依據。又『安非他命』與『甲基安非他命』為不同種
    類之第二級毒品，此觀毒品危害防制條例第二條附表二分別
    將『安非他命』與『甲基安非他命』列在第二級毒品之第十
    二項與第八十九項即明。」（最高法院100 年度台上字第
    1186號刑事判決意旨參照），原判決對於如何認定被告所販
    賣第二級毒品部分，係甲基安非他命而不是安非他命之所憑
    之依據，未於理由內說明，顯有判決理由不備之違法。
  (二)原判決就被告販賣第一級、第二級毒品犯行部分，依刑法第
    59條之規定酌減其刑。然按刑法第59條之酌量減輕其刑，必
    須犯罪另有其特殊之原因與環境等等，在客觀上足已引起一
    般同情，認為即予宣告法定最低刑期，猶嫌過重者，始有其
    適用；至於犯罪之動機、犯罪之手段或犯罪後之態度等情狀
    ，僅可為法定刑內從輕科刑之標準，不得據為酌量減輕之理
    由（最高法院69年度台上字第328 號、第3071號、70年度台
    上字第25 11 號、77年度台上字第4382號、80年度台上字第
    4777號、84年度台上字第2164號、91年度台上字第733 號刑
    事判決意旨參照），查依被告上述情節，均無迫不得已為之
    的情狀，再衡諸販賣第一級、第二級毒品對社會風氣及治安
    危害重大，為政府嚴加查緝之重大犯罪，被告明知毒品對人
    體身心健康危害之烈，竟仍進而為販賣毒品犯行，危害社會
    治安甚大，況被告販賣毒品次數共計11次，戕害國人健康甚
    鉅，且亦可能因此造成施用毒品者為了購毒所需資金而另犯
    他罪，徒生社會治安之困擾，故查無在被告個人方面有何特
    殊之原因或環境客觀上足以引起一般人同情，是本院認無從
    依法酌減其刑。則原判決就被告販賣第一級、第二級毒品犯
    行部分，皆依刑法第59條之規定酌減其刑，即有未合。
  (三)被告於99年3 月1 日接受警方之調查，就警方依通訊監察譯
    文顯示所訊問之犯罪事實均自白、坦承不諱，惟警方未曾就
    附表一編號6 及編號10之犯罪事實訊問被告（見99年度偵字
    第8654號偵查卷第5 至8 頁），是被告未就此部分有任何陳
    述，關於附表一編號6 及編號10之犯罪事實，通訊監察譯文
    已顯示有此兩次之交易，且警方早於99年2 月25日即訊問證
    人李建忠及胡艷玲，警方漏未訊問被告此部分之犯罪事實，
    以致被告未有辨明或獲有毒品危害防制條例第17條第2 項所
    定自白減刑寬典之機會，自不得將此訴訟上之不利益歸於被
    告。從而，揆諸上開最高法院100 年度台上字第2604號刑事
    判決意旨，被告就附表一編號6 及編號10部分之犯行，仍得
    依毒品危害防制條例第17條第2 項之規定減刑。原判決以被
    告未就附表一編號6 及編號10之犯罪事實有何陳述，原審據
    以被告未自白附表一編號6 及編號10之犯罪事實，不得依毒
    品危害防制條例第17條第2 項之規定減刑，揆諸前述說明，
    亦有未合。
  (四)從而，被告上訴請求減輕其刑，固無理由；而被告之辯護人
    主張被告就附表一編號6 及編號10之部分，得依毒品危害防
    制條例第17條第2 項之規定減刑，為有理由；且原判決既有
    前述可議之處，自應由本院予以撤銷改判。
四、科刑審酌事由：
  (一)按「由被告上訴或為被告之利益而上訴者，第二審法院不得
    諭知較重於原審判決之刑。但因原審適用法條不當而撤銷之
    者，不在此限」，刑事訴訟法第370 條定有明文。本案雖係
    被告所上訴，然因原審就被告販賣第一級、第二級毒品犯行
    部分，依刑法第59條之規定酌減其刑，確有適用法條不當之
    處，則本院撤銷原判決後所為之各個犯行之量刑自得諭知較
    重於原審判決之刑，然本院所定之執行刑仍與原判決所定之
    有期徒刑18年一樣，亦予敘明。
  (二)爰審酌被告有事實欄一所示之前科執行情形，此有卷附本院
    被告前案紀錄表可稽，足見被告素行不端，仍不知警惕，貪
    圖蠅利，漠視法令之禁制而販賣毒品海洛因、甲基安非他命
    ，兼衡其品行、智識程度、生活狀況、犯罪之動機、目的、
    手段、坦承犯行之犯罪後態度等一切情狀，各量處如主文第
    2 項所示之刑，並定其應執行之刑，以資懲儆。
五、沒收：
  (一)按毒品危害防制條例第19條第1 項規定，犯該條例第4 條至
    第9 條、第12條、第13條或第14條第1 項、第2 項之罪者，
    其供犯罪所用或因犯罪所得之財物，均沒收之，如全部或一
    部不能沒收時，追徵其價額或以其財產抵償之。此係採義務
    沒收主義，祇要是犯上開之罪，供犯罪所用或因犯罪所得之
    財物，且屬犯人所有者，即應依該規定沒收，並不以專供犯
    罪之用為限，亦不以沒收物業經扣案或尚未費失者為限（最
    高法院92年度台上字第2043號、93年度台上字第1360號、第
    1365號刑事判決意旨參照）。又本條項規定性質上係沒收之
    補充規定。其屬於本條項所定沒收之標的，如得以直接沒收
    者，判決主文僅宣告沒收即可，不生「追徵其價額」或「以
    其財產抵償之」問題，須沒收之標的全部或一部不能沒收時
    ，始生「追徵其價額」或「以其財產抵償之」選項問題。而
    「追徵其價額」或「以其財產抵償之」係屬兩種選項，分別
    係針對現行貨幣以外之其他財產與現行貨幣而言。詳言之，
    本規定所稱「追徵其價額」者，係指所沒收之物為金錢以外
    之其他財物而無法沒收時，因其實際價值不確定，應追徵其
    價額，使其繳納與原物相當之價額，並無以其財產抵償之問
    題。倘嗣後追徵其金錢價額，不得結果而須以其財產抵償者
    ，要屬行政執行機關依強制執行之法律之執行問題，即無不
    能執行之情形，自毋庸諭知「或以其財產抵償之」。如不能
    沒收之沒收標的為金錢時，因價值確定，判決主文直接宣告
    「以其財產抵償之」即可，不發生追徵價額之問題（最高法
    院99年度第5 次刑事庭會議決議(二)參照）。復按，販賣毒品
    所得之金錢，如能認定確係販賣毒品所得之款項，均應宣告
    沒收，不以當場搜獲扣押者為限，亦不問其中何部分屬於成
    本，何部分屬於利潤（最高法院93年度台上字第2670號、96
    年度台上字第3724號刑事判決意旨參照）。
  (二)經查，未扣案供作聯絡工具使用之行動電話1 具（內含0000
    000000號門號之SIM 卡1 張），係被告所有供犯本案如附表
    一所示之販賣第一、二級毒品罪所用之物，業據其於原審審
    理時供明在卷（見原審卷第227 頁背面），並有上開門號之
    通訊監察譯文1 份在卷可佐，雖未扣案，但無證據證明業已
    滅失，仍應依毒品危害防制條例第19條第1 項規定，於如附
    表二所示販賣第一、二級毒品各罪之主文項下均併予宣告沒
    收，如全部或一部不能沒收時，追徵其價額。次查，如附表
    一所示之所得財物，為被告販賣毒品所得之財物，雖未扣案
    ，但無證據證明已不存在，仍應依毒品危害防制條第19條第
    1 項規定，分別於如附表二所示各罪（如附表一編號6 所示
    之販賣第二級毒品未遂罪除外）之主文項下宣告沒收，如全
    部或一部不能沒收時，以其財產抵償之。
據上論斷，應依刑事訴訟法第369 條第1 項前段、第364 條、第
299 條第1 項前段，毒品危害防制條例第4 條第1 項、第2 項、
第6 項、第17條第1 項、第2 項、第19條第1 項，刑法第11條、
第55條、第47條第1 項、第25條第2 項、第51條第5 款，判決如
主文。
本案經檢察官劉靜婉到庭執行職務。
中    華    民    國   100    年    8     月    3     日
                  刑事第九庭  審判長法  官  陳貽男
                                    法  官  蔡守訓
                                    法  官  許必奇
以上正本證明與原本無異。
如不服本判決，應於收受送達後10日內向本院提出上訴書狀，其
未敘述上訴之理由者並得於提起上訴後10日內向本院補提理由書
（均須按他造當事人之人數附繕本）「切勿逕送上級法院」。
                                    書記官  楊品璇
中    華    民    國   100    年    8     月    3     日
附錄：本案論罪科刑法條全文
毒品危害防制條例第4 條
製造、運輸、販賣第一級毒品者，處死刑或無期徒刑；處無期徒
刑者，得併科新臺幣2000萬元以下罰金。
製造、運輸、販賣第二級毒品者，處無期徒刑或7 年以上有期徒
刑，得併科新臺幣1000萬元以下罰金。
製造、運輸、販賣第三級毒品者，處5 年以上有期徒刑，得併科
新臺幣700 萬元以下罰金。
製造、運輸、販賣第四級毒品者，處3 年以上10年以下有期徒刑
，得併科新臺幣300 萬元以下罰金。
製造、運輸、販賣專供製造或施用毒品之器具者，處1 年以上7
年以下有期徒刑，得併科新臺幣100 萬元以下罰金。
前5 項之未遂犯罰之。
附表一：
┌──┬──────┬───────┬───────┬────────────┬───┐
│編號│    時間    │     地點     │購毒者      │        事實經過        │所得財│
│    │            │              │毒品種類及金│                        │物（新│
│    │            │              │  額（新臺幣）│                        │臺幣）│
├──┼──────┼───────┼───────┼────────────┼───┤
│1   │99年1 月19日│臺北縣土城市（│胡艷玲      │胡艷玲於99年1 月18日晚間│3000元│
│    │1 時44分許通│已於99年12月25│重量不詳，價│，以0000000000號行動電話│      │
│    │聯後10分鐘內│日改制為新北市│  值3000元之海│門號聯絡被告後，被告於99│      │
│    │            │土城區，以下同│  洛因        │年1 月19日凌晨前往左開地│      │
│    │            │）中央路某處張│              │點，惟胡艷玲當時已先行離│      │
│    │            │芝崑及胡艷玲夫│              │去，由張芝崑開門讓被告進│      │
│    │            │妻共同經營之「│              │入，胡艷玲再返回左開地點│      │
│    │            │風彩紋紙館」  │              │與被告交易海洛因。      │      │
├──┼──────┼───────┼───────┼────────────┼───┤
│2   │99年1 月21日│臺北縣土城市中│李建忠      │李建忠以0000000000號行動│3000元│
│    │22時19分許通│華路之「有馬汽│重量不詳，價│電話門號聯絡被告後，於左│      │
│    │聯後10分鐘內│車旅館」旁    │  值共3000元之│開時、地交易甲基安非他命│      │
│    │            │              │  甲基安非他命│。                      │      │
│    │            │              │  2 包        │                        │      │
├──┼──────┼───────┼───────┼────────────┼───┤
│3   │99年1 月23日│臺北縣土城市中│李建忠      │李建忠以0000000000號行動│2500元│
│    │17時28分許通│央路2 段某加油│重量不詳，價│電話門號聯絡被告後，於左│      │
│    │聯後10分鐘內│站            │  值共3000元之│開時、地交易甲基安非他命│      │
│    │            │              │  甲基安非他命│。惟當時李建忠僅先支付25│      │
│    │            │              │  2 包        │00元，尚欠500 元。      │      │
├──┼──────┼───────┼───────┼────────────┼───┤
│4   │99年1 月28日│臺北縣土城市中│王韋逸      │王韋逸以0000000000號行動│1000元│
│    │20時3 分許通│央路某處（被告│重量不詳，價│電話門號聯絡被告後，於左│      │
│    │聯後10分鐘內│住處附近）    │  值1000元之甲│開時、地交易甲基安非他命│      │
│    │            │              │  基安非他命  │。                      │      │
├──┼──────┼───────┼───────┼────────────┼───┤
│5   │99年1 月29日│臺北縣中和市（│崔海      │崔海峰以00-00000000 號室│2000元│
│    │14時50分許通│已於99年12 月 │重量不詳，價│內電話及0000000000號行動│      │
│    │聯後10分鐘內│25日改制為新北│  值共6000元之│電話門號聯絡被告後，於左│      │
│    │            │市中和區）安平│  海洛因及甲基│開時、地交易海洛因及甲基│      │
│    │            │路69號5 樓    │  安非他命    │安非他命，惟崔海僅支付│      │
│    │            │              │              │2000元。                │      │
├──┼──────┼───────┼───────┼────────────┼───┤
│6   │99年2 月1 日│臺北縣土城市中│李建忠      │李建忠以0000000000號行動│因未完│
│    │22時4 分許通│央路某麥當勞  │重量不詳，價│電話門號聯絡被告後，約定│成交易│
│    │聯後10分鐘內│              │  值共3000元之│於左開時、地交易甲基安非│而未取│
│    │            │              │  甲基安非他命│他命，惟李建忠到場久候被│得價金│
│    │            │              │  2 包        │告不著，而未完成交易。  │      │
│    │            │              │              │                        │      │
├──┼──────┼───────┼───────┼────────────┼───┤
│7   │99年2 月3 日│臺北縣土城市中│胡艷玲      │胡艷玲以0000000000號行動│3000元│
│    │11時5 分許通│央路2 段某麥當│重量不詳，價│電話門號聯絡被告後，於左│      │
│    │聯後10分鐘內│勞          │  值3000元之海│開時、地交易海洛因。    │      │
│    │            │              │  洛因        │                        │      │
├──┼──────┼───────┼───────┼────────────┼───┤
│8   │99年2 月3 日│劉郭龍位於臺北│胡艷玲      │胡艷玲以0000000000號行動│3000元│
│    │20時58分許通│縣土城市○○路│重量不詳，價│電話門號聯絡被告後，於左│      │
│    │聯後10分鐘內│2 段274 號9 樓│  值3000元之海│開時、地交易海洛因。    │      │
│    │            │之2 之住所    │  洛因        │                        │      │
├──┼──────┼───────┼───────┼────────────┼───┤
│9   │99年2 月4 日│劉郭龍位於臺北│胡艷玲      │胡艷玲以0000000000號行動│3000元│
│    │12時33分許通│縣土城市○○路│重量不詳，價│電話門號聯絡被告後，於左│      │
│    │聯後10分鐘內│2 段274 號9 樓│  值3000元之海│開時、地交易海洛因。    │      │
│    │            │之2 之住所    │  洛因        │                        │      │
├──┼──────┼───────┼───────┼────────────┼───┤
│10  │99年2 月4 日│劉郭龍位於臺北│胡艷玲      │胡艷玲以0000000000號行動│3000元│
│    │22時46分許通│縣土城市○○路│重量不詳，價│電話門號聯絡被告後，於左│      │
│    │聯後10分鐘內│2 段274 號9 樓│  值3000元之海│開時、地交易海洛因。    │      │
│    │            │之2 之住所    │  洛因        │                        │      │
├──┼──────┼───────┼───────┼────────────┼───┤
│11  │99年2 月7 日│臺北縣土城市中│胡艷玲      │胡艷玲以0000000000號行動│3000元│
│    │21時28分許通│央路2 段某麥當│重量不詳，價│電話門號聯絡被告後，於左│      │
│    │聯後10分鐘內│勞            │  值3000元之海│開時、地交易海洛因。    │      │
│    │            │              │  洛因        │                        │      │
├──┴──────┴───────┴───────┴────────────┴───┤
│備註：販賣毒品所得財物共計新臺幣2 萬6500元。                                        │
└──────────────────────────────────────────┘
附表二：
┌──┬─────┬─────────────────────┐
│編號│ 犯罪事實 │                主  文                    │
├──┼─────┼─────────────────────┤
│ 1  │如附表一編│劉郭龍販賣第一級毒品，累犯，處有期徒刑捌年│
│    │號1 所示  │。未扣案之行動電話壹具（內含0000000│
│    │          │○九四號門號ＳＩＭ卡壹張）沒收，如全部或一│
│    │          │部不能沒收時，追徵其價額；未扣案之現金新臺│
│    │          │幣仟元沒收，如全部或一部不能沒收時，以其│
│    │          │財產抵償之。                              │
├──┼─────┼─────────────────────┤
│ 2  │如附表一編│劉郭龍販賣第二級毒品，累犯，處有期徒刑貳年│
│    │號2 所示  │貳月。未扣案之行動電話壹具（內含○九二六九│
│    │          │四○○九四號門號ＳＩＭ卡壹張）沒收，如全部│
│    │          │或一部不能沒收時，追徵其價額；未扣案之現金│
│    │          │新臺幣仟元沒收，如全部或一部不能沒收時，│
│    │          │以其財產抵償之。                          │
├──┼─────┼─────────────────────┤
│ 3  │如附表一編│劉郭龍販賣第二級毒品，累犯，處有期徒刑貳年│
│    │號3 所示  │貳月。未扣案之行動電話壹具（內含○九二六九│
│    │          │四○○九四號門號ＳＩＭ卡壹張）沒收，如全部│
│    │          │或一部不能沒收時，追徵其價額；未扣案之現金│
│    │          │新臺幣貳仟伍佰元沒收，如全部或一部不能沒收│
│    │          │時，以其財產抵償之。                      │
├──┼─────┼─────────────────────┤
│ 4  │如附表一編│劉郭龍販賣第二級毒品，累犯，處有期徒刑貳年│
│    │號4 所示  │。未扣案之行動電話壹具（內含0000000│
│    │          │○九四號門號ＳＩＭ卡壹張）沒收，如全部或一│
│    │          │部不能沒收時，追徵其價額；未扣案之現金新臺│
│    │          │幣壹仟元沒收，如全部或一部不能沒收時，以其│
│    │          │財產抵償之。                              │
├──┼─────┼─────────────────────┤
│ 5  │如附表一編│劉郭龍販賣第一級毒品，累犯，處有期徒刑捌年│
│    │號5 所示  │肆月。未扣案之行動電話壹具（內含○九二六九│
│    │          │四○○九四號門號ＳＩＭ卡壹張）沒收，如全部│
│    │          │或一部不能沒收時，追徵其價額；未扣案之現金│
│    │          │新臺幣貳仟元沒收，如全部或一部不能沒收時，│
│    │          │以其財產抵償之。                          │
├──┼─────┼─────────────────────┤
│ 6  │如附表一編│劉郭龍販賣第二級毒品，未遂，累犯，處有期徒│
│    │號6 所示  │刑壹年壹月。未扣案之行動電話壹具（內含○九│
│    │          │00000000號門號ＳＩＭ卡壹張）沒收，│
│    │          │如全部或一部不能沒收時，追徵其價額。      │
├──┼─────┼─────────────────────┤
│ 7  │如附表一編│劉郭龍販賣第一級毒品，累犯，處有期徒刑捌年│
│    │號7 所示  │。未扣案之行動電話壹具（內含0000000│
│    │          │○九四號門號ＳＩＭ卡壹張）沒收，如全部或一│
│    │          │部不能沒收時，追徵其價額；未扣案之現金新臺│
│    │          │幣仟元沒收，如全部或一部不能沒收時，以其│
│    │          │財產抵償之。                              │
├──┼─────┼─────────────────────┤
│ 8  │如附表一編│劉郭龍販賣第一級毒品，累犯，處有期徒刑捌年│
│    │號8 所示  │。未扣案之行動電話壹具（內含0000000│
│    │          │○九四號門號ＳＩＭ卡壹張）沒收，如全部或一│
│    │          │部不能沒收時，追徵其價額；未扣案之現金新臺│
│    │          │幣仟元沒收，如全部或一部不能沒收時，以其│
│    │          │財產抵償之。                              │
├──┼─────┼─────────────────────┤
│ 9  │如附表一編│劉郭龍販賣第一級毒品，累犯，處有期徒刑捌年│
│    │號9 所示  │。未扣案之行動電話壹具（內含0000000│
│    │          │○九四號門號ＳＩＭ卡壹張）沒收，如全部或一│
│    │          │部不能沒收時，追徵其價額；未扣案之現金新臺│
│    │          │幣仟元沒收，如全部或一部不能沒收時，以其│
│    │          │財產抵償之。                              │
├──┼─────┼─────────────────────┤
│ 10 │如附表一編│劉郭龍販賣第一級毒品，累犯，處有期徒刑柒年│
│    │號10所示  │捌月。未扣案之行動電話壹具（內含○九二六九│
│    │          │四○○九四號門號ＳＩＭ卡壹張）沒收，如全部│
│    │          │或一部不能沒收時，追徵其價額；未扣案之現金│
│    │          │新臺幣仟元沒收，如全部或一部不能沒收時，│
│    │          │以其財產抵償之。                          │
├──┼─────┼─────────────────────┤
│ 11 │如附表一編│劉郭龍販賣第一級毒品，累犯，處有期徒刑捌年│
│    │號11所示  │。未扣案之行動電話壹具（內含0000000│
│    │          │○九四號門號ＳＩＭ卡壹張）沒收，如全部或一│
│    │          │部不能沒收時，追徵其價額；未扣案之現金新臺│
│    │          │幣仟元沒收，如全部或一部不能沒收時，以其│
│    │          │財產抵償之。                              │
└──┴─────┴─────────────────────┘